臺灣臺中地方法院民事判決
110年度訴字第1144號
原      告  臺中市神岡區大夫第自辦市地重劃區重劃會

法定代理人  洪岳鵬  
訴訟代理人  顏嘉盈律師
            陳益軒律師
被      告  林拓明  
訴訟代理人  黃銘煌律師
            張焜傑律師
上列當事人間請求拆除地上物等事件，本院於民國111年6月16日
言詞辯論終結，判決如下：
    主      文
原告之訴及假執行之聲請均駁回。
訴訟費用由原告負擔。
    事實及理由
一、原告主張：原告係依平均地權條例第58條及獎勵土地所有權
    人辦理市地重劃辦法（下稱獎勵重劃辦法）等規定設立，經
    臺中市政府民國102年2月8日府授地劃一字第1020023211號
    函核准成立。原告重劃會之範圍東至神岡區民權一街、西至
    神岡區中山路614巷、南至神岡區中山路、北至神岡區文化
    街，被告所有坐落臺中市○○區○○段000地號土地（下稱系爭
    土地），經臺中市政府核准納入原告重劃會範圍，原告重劃
    會之設計書圖及工程預算業經工程主管機關核定且經開工實
    施，系爭土地依土地重劃分配結果乃重劃區內之計畫道路。
    又系爭土地上門牌號碼臺中市○○區○○路0段000巷0號房屋（
    下稱系爭房屋），係被告因繼承而取得事實上處分權，原告
    已依「臺中市辦理公共工程拆遷建築改良物補償自治條例」
    等規定查估後，於104年1月16日至同年2月16日公告在案，
    拆遷補償費新臺幣30萬8,775元（下稱系爭補償費）應由被
    告之被繼承人林葆禎1人領取（當時並無證據證明系爭房屋
    已為被告1人單獨取得事實上處分權），因被告拒不配合辦
    理領取與拆除，經兩造於105年6月24日、7月18日、12月16
    日多次協調及臺中市政府於109年4月30日調處，仍無法達成
    協議，原告乃將系爭補償費辦理提存。系爭房屋有妨礙工程
    施工之情形，且被告拒絕交付系爭土地，已阻撓重劃施工，
    爰依獎勵重劃辦法第31條第3項、第4項規定提起本件訴訟，
    請求被告拆除系爭房屋並交付系爭土地予原告等語。並聲明
    ：㈠被告應將系爭土地上之系爭房屋，如臺中市豐原地政事
    務所於111年3月2日所繪測之複丈成果圖所示之編號A部分、
    面積60.72平方公尺予以拆除，並交付土地予原告施作重劃
    公共工程。㈡願供擔保，請准宣告假執行。
二、被告則以：本件係以臺灣高等法院臺中分院108年度上字第5
    95號確認自辦市地重劃區重劃會不成立為前提，依民事訴訟
    法第182條第1項規定，於該案終結前裁定停止本件訴訟程序
    。又系爭房屋為未辦保存登記之房屋，自26年7月建成至今
    ，未有增建或改建行為，本院106年度訴更㈠字第2號判決、
    臺灣高等法院臺中分院108年度上字第453號判決認定系爭房
    屋之事實上處分權人為林葆禎，林葆禎過世後由其繼承人含
    被告在內之28人所繼承，並由繼承人含被告在內之113人公
    同共有系爭房屋事實上處分權，原告訴請拆屋應以林葆禎之
    全體繼承人為共同被告，當事人方屬適格。原告現階段僅完
    成預為調處，並未依獎勵重劃辦法第31條第3項規定，由臺
    中市政府主管機關之市地重劃委員會以合議制調處，原告逕
    自提起本件訴訟，於法不合。另原告雖已公告補償費之領取
    日期，然原告提出之108年度存字第685號提存書，係訴外人
    林奇偉更審後為請求假執行所為之擔保提存，與本案無關，
    原告迄今並未依法提存補償費等語，資為抗辯。並聲明：㈠
    原告之訴駁回。㈡如受不利判決，願供擔保請准宣告免為假
    執行。
三、經查，原告係依平均地權條例第58條及獎勵重劃辦法等規定
    設立，經臺中市政府102年2月8日府授地劃一字第102002321
    1號函核准成立，而被告及訴外人21人前提起確認自辦市地
    重劃區重劃會不成立事件，經本院於108年8月20日以106年
    度訴字第3764號判決駁回在案，現由臺灣高等法院臺中分院
    以108年度上字第595號審理中。又系爭房屋係位於重劃區之
    內，由被告1人使用，系爭房屋坐落之系爭土地，已劃為重
    劃區之計畫道路，系爭房屋坐落系爭土地之面積為60.72平
    方公尺，該屋為一層樓木造建物等情，業經本院會同兩造及
    臺中市豐原地政事務所派員至現場勘驗測量屬實，有勘驗筆
    錄、現場照片及複丈成果圖在卷足憑（見本院卷第279至287
    、291、293頁），且為兩造所不爭執，並有原告章程、臺中
    市政府函、重劃計畫書、重劃會之設計書圖、本院106年度
    訴字第3764號判決附卷可稽（見本院卷第27至55、119至159
    、209至222頁），堪先認定屬實。
四、原告主張系爭土地為重劃區之計畫道路，被告對系爭土地上
    之系爭房屋有事實上處分權，原告已踐行地上物拆遷補償協
    調，並經臺中市政府調處不成立，被告仍不搬遷，爰依獎勵
    重劃辦法第31條第3項、第4項規定提起本件訴訟，被告則以
    上詞置辯。是本件爭執事項厥為：㈠原告提起本件訴訟，是
    否已經前置調處程序？㈡被告是否為系爭房屋之事實上處分
    權人？㈢原告請求被告拆除系爭房屋有無理由？茲分敘如下
    ：
  ㈠原告提起本件訴訟，是否已經前置調處程序？
　⒈按修正前獎勵重劃辦法第31條第2項前段規定，重劃區內應行
    拆遷之土地改良物或墳墓，以妨礙重劃土地分配或工程施工
    者為限。土地改良物所有權人或墓主對於補償數額有異議或
    拒不拆遷時，得由理事會協調；協調不成時，由理事會報請
    直轄市或縣（市）主管機關予以調處；不服調處結果者，應
    於30日內訴請司法機關裁判，逾期不訴請裁判者，理事會應
    依調處結果辦理。上開條文於106年7月27日修正，將有關土
    地改良物所有權人或墓主異議及拒不遷移之協調、協處及訴
    請司法機關裁判部分，移列同條第3項規定「土地改良物所
    有權人或墓主對於補償數額有異議或拒不拆遷時，應由理事
    會協調；協調不成時，由理事會報請直轄市或縣（市）主管
    機關以合議制方式調處；不服調處結果者，應於30日內訴請
    司法機關裁判；逾期不訴請裁判，且拒不拆遷者，重劃會得
    訴請司法機關裁判」。是重劃會處理重劃區內應行拆遷之土
    地改良物或墳墓補償數額異議，或拒不拆遷之爭議，經理事
    會協調不成者，於就各該爭議起訴前，均應先經調處程序（
    最高法院110年度台上字第451號判決意旨參照）。
　⒉查依原告提出之歷次協調經過，兩造於105年6月24日第一次
    由理事會授權理事長主持拆遷補償費協調，因當事人未出席
    而協調不成；復於同年7月18日第二次由理事會授權理事長
    主持協調會，因當事人未出席而協調不成；又於同年12月16
    日第三次由理事長主持協調會議，因被告未到場而協調不成
    ；109年4月30日召開系爭土地上應行拆遷之建築改良物拆遷
    補償協調會議，由地政局重劃科股長主持，因地上物所有權
    人電話表示不出席而協調不成立，另擇期召開專家委員預為
    調處；109年9月17日召系爭土地應行拆遷之建築改良物補償
    第1次預為調處會議，由專家委員主持，被告出席時明確表
    示拒絕參加重劃，不願拆遷且不認同地上物補償費金額，協
    調不成立，提臺中市市地重劃委員會進行調處等情，有歷次
    協調情形在卷可參（見本院卷第109至113頁）。
　⒊又依「臺中市各自辦市地重劃區妨礙重劃分配結果或工程施
    工之土地改良物或墳墓合議制調處案件作業執行計畫」第5
    條規定：「本局於接獲各自辦市地重劃區重劃會報送之調處
    案件後，提送市地重劃委員會以合議制方式調處前，應依下
    列程序先行邀集相關權利人與重劃會進行預為調處」，第8
    條規定：「各自辦市地重劃區重劃會報送之調處案件報請市
    地重劃委員會專案小組預為調處者，以2次為限，2次專案小
    組成員除相關業務機關代表外應相同。預為調處成立者，列
    報告案報請市地重劃委員會核備。預為調處不成、相關權利
    人已明確意思表示拒不出席、或每次會議經 3 次書面送達
    通知仍不出席者，提請市地重劃委員會調處」（見本院卷第
    207至208頁），由是可知，調處與預為調處乃不同之程序，
    而106年7月27日修正之獎勵重劃辦法第31條第3項規定，土
    地改良物所有權人拒不拆遷之爭議，經理事會協調不成時，
    於起訴前應先經直轄市或縣（市）主管機關進行調處程序。
　⒋參酌原告111年4月19日大夫第自劃字第1110419001號函，其
    說明記載：「二、查貴局自109年9月22日召開神岡區圳前段
    524地號土地應拆遷之建築改良物拆遷補償協調會議（第3次
    ）後未曾再行調處。三、次查，本重劃會與應行拆遷地上物
    權利人自本會成立後至今，多次連繫協商均未達成共識，且
    應拆遷地上物所有權人多次公開表明或陳情不願參加重劃且
    拒不拆遷。四、綜上，本重劃會為合法成立在案，而貴局調
    處結果遲遲未定，攸關多數已同意之所有權人居住權益，恐
    後續影響甚鉅，爰請貴局儘速安排續行調處或核發調處結果
    」等語（見本院卷第327頁），經臺中市政府於111年4月28
    日府授地劃一字第1110107216號函覆「至應行拆遷地上物續
    行調處部分，本府將視情形擇期辦理」等語（見本院卷第32
    9頁），顯見原告於起訴前並未經主管機關調處，原告逕行
    提起本件訴訟，核與獎勵重劃辦法第31條第3項規定不合。
　⒌另按獎勵重劃辦法第31條關於土地改良物所有權人或墓主對
    於補償數額有異議或拒不拆遷時，得由理事會協調；協調不
    成時，由理事會報請主管機關調處，如不服調處結果者，應
    訴請司法機關裁判之規定，旨在縮短自辦市地重劃地上物拆
    遷補償異議處理之時程，並有效解決重劃會與所有權人間之
    爭議，故如調處程序已終結，而爭議未能循調處程序解決者
    ，自應由司法機關予以裁判，以杜紛爭。該辦法既未限制當
    事人訴請司法機關裁判須以主管機關為實體裁處為前提，則
    於主管機關就爭議事項認應由司法機關裁判而終結調處程序
    之情形，自不得將主管機關未為實體裁處之不利益，歸諸當
    事人負擔，就當事人訴訟權之實施，為法律所無之限制（最
    高法院103年度台上字第438號判決意旨參照）。原告雖以前
    開判決意旨認其起訴程序合法，惟該判決並未認起訴前無庸
    經主管機關進行調處，而係認於主管機關就爭議事項認應由
    司法機關裁判而終結調處程序之情形，當事人仍得提起訴訟
    ，與本件起訴前未經臺中市政府進行調處之情形不同，無從
    於本件比附援引。
　㈡本件起訴前既未經臺中市政府進行調處，而與獎勵重劃辦法
    第31條第3項規定不合，則原告提起本件訴訟於法無據，本
    件其餘爭點即無庸再予論述，附此敘明。
五、綜上所述，原告依獎勵重劃辦法第31條第3項、第4項規定提
    起本件訴訟，請求被告拆除系爭房屋，並交付系爭土地予原
    告施作重劃公共工程，為無理由，應予駁回。原告之訴既經
    駁回，其假執行之聲請亦失所附麗，應併予駁回。
六、本件事證已臻明確，兩造其餘攻擊防禦方法及證據，核與判
    決之結果不生影響，爰不一一論列，併此敘明。
七、訴訟費用負擔之依據：民事訴訟法第78條。 
中　　華　　民　　國　　111 　年　　7　　月　　21 　　日
                  民事第一庭    法  官  廖欣儀
正本係照原本作成。
如對本判決上訴，須於判決送達後20日內向本院提出上訴狀。如
委任律師提起上訴者，應一併繳納上訴審裁判費。
中　　華　　民　　國　　111 　年　　7　　月　　22 　　日
                                書記官  李俊毅